---
title: "Estatística Descritiva dos dados"
author: "Mikael M. Coletto"
date: "10-22-2025"
lang: pt-BR
theme: cerulean
engine: shiny
execute:
  warning: false
  echo: true
  cache: false
  toc: true
format:
    html:
      embed-resources: true
      self-contained: false
      code-fold: true
      anchor-sections: true
      smooth-scroll: true
runtime: shiny
---

# Objetivo

Analisar e compreender as desigualdades socioespaciais nos óbitos infantis de menores de um ano em Minas Gerais, através da integração de múltiplas fontes de dados oficiais: o Sistema de Informação sobre Mortalidade (SIM), o Sistema de Informação sobre Nascidos Vivos (SINASC) e o Índice Brasileiro de Privação (IBP). Esta análise exploratória busca identificar padrões geográficos, fatores socioeconômicos e determinantes contextuais que influenciam a distribuição heterogênea da mortalidade infantil no estado, fornecendo subsídios para políticas públicas de saúde materno-infantil mais equitativas e direcionadas.

# Tratamento de dados
## Pacotes utilizados
```{r, bibliotecas}
## Definindo repositório padrão
options(
  repos = c(CRAN = "[https://cloud.r-project.org](https://cloud.r-project.org)")
)

if (!require("pacman")) {
  install.packages("pacman")
}
## Biblioteca "guarda-chuva" com diversas outras bibliotecas que auxiliam na manipulação e estruturação da base de dados
pacman::p_load("tidyverse")
# ## Biblioteca usada para manipulação de dados
pacman::p_load("dplyr")
# ## Biblioteca para construção de gráficos
pacman::p_load("ggplot2")
## Biblioteca para gráfico do tipo treemap
pacman::p_load("treemapify")
## Biblioteca para tabela
pacman::p_load("gt")
## Bibliotecas para dados geoespaciais
pacman::p_load("sf", "geobr")
## Biblioteca para gráficos interativos
pacman::p_load("ggiraph")
## Biblioteca para aplicação Shiny
pacman::p_load("shiny")
## Biblioteca para gráfico interativo
pacman::p_load("ggiraph")


options(scipen = 999999)
```


## Lendo a base de dados {background-image="../template-ppt/img1_adj_reveal.png"}
```{r, read-data}
## Bases de dados
### IBP
df_ibp <- readr::read_csv(paste0(here::here(
  "Aula-Pos/Dados/dados-aula-painel/indice_brasileiro_de_privacao_(ibp)_municipal.csv"
)))
### Mortalidade
df_sim <- readr::read_csv(here::here(
  "Aula-Pos/Dados/dados-aula-painel/sistema_de_informacao_de_mortalidade_(sim)___a_partir_de_1996.csv"
))
### Nascimentos
df_sinasc <- readr::read_csv(here::here(
  "Aula-Pos/Dados/dados-aula-painel/sistema_de_informacao_sobre_nascidos_vivos_(sinasc)___a_partir_de_1996.csv"
))

# Criar dataframe com informações das bases
dados_info <- tibble::tibble(
  Base = c("IBP", "SIM", "SINASC"),
  `N Linhas` = c(nrow(df_ibp), nrow(df_sim), nrow(df_sinasc)),
  `N Colunas` = c(ncol(df_ibp), ncol(df_sim), ncol(df_sinasc)),
  `Colunas` = c(
    paste0(colnames(df_ibp), collapse = ", "),
    paste0(colnames(df_sim), collapse = ", "),
    paste0(colnames(df_sinasc), collapse = ", ")
  )
)

# Criar tabela gt
gt::gt(dados_info) |>
  gt::tab_header(
    title = "Resumo das Bases de Dados",
    subtitle = "Informações sobre estrutura das bases IBP, SIM e SINASC"
  ) |>
  gt::tab_style(
    style = gt::cell_text(weight = "bold"),
    locations = gt::cells_column_labels()
  ) |>
  gt::tab_style(
    style = gt::cell_text(weight = "bold"),
    locations = gt::cells_body(columns = "Base")
  ) |>
  gt::cols_width(
    gt::everything() ~ gt::px(200)
  ) |>
  gt::opt_table_lines(extent = "none") |>
  gt::tab_options(
    table.width = gt::px(800),
    heading.title.font.size = gt::px(16),
    heading.subtitle.font.size = gt::px(12)
  )
```

### Pequena amostra de dados IBP

```{r, sample-ibp}
df_ibp |>
  dplyr::slice_sample(n = 10) |>
  gt::gt() |>
  gt::tab_header(
    title = "Amostra de Dados - IBP",
    subtitle = "10 observações aleatórias"
  ) |>
  gt::tab_style(
    style = gt::cell_text(weight = "bold"),
    locations = gt::cells_column_labels()
  ) |>
  gt::opt_table_lines(extent = "none") |>
  gt::tab_options(
    heading.title.font.size = gt::px(16),
    heading.subtitle.font.size = gt::px(12)
  )
```

### Pequena amostra de dados SIM

```{r, sample-sim}
df_sim |>
  dplyr::slice_sample(n = 10) |>
  gt::gt() |>
  gt::tab_header(
    title = "Amostra de Dados - SIM",
    subtitle = "10 observações aleatórias"
  ) |>
  gt::tab_style(
    style = gt::cell_text(weight = "bold"),
    locations = gt::cells_column_labels()
  ) |>
  gt::opt_table_lines(extent = "none") |>
  gt::tab_options(
    heading.title.font.size = gt::px(16),
    heading.subtitle.font.size = gt::px(12)
  )
```

### Pequena amostra de dados SINASC

```{r, sample-sinasc}
df_sinasc |>
  dplyr::slice_sample(n = 10) |>
  gt::gt() |>
  gt::tab_header(
    title = "Amostra de Dados - SINASC",
    subtitle = "10 observações aleatórias"
  ) |>
  gt::tab_style(
    style = gt::cell_text(weight = "bold"),
    locations = gt::cells_column_labels()
  ) |>
  gt::opt_table_lines(extent = "none") |>
  gt::tab_options(
    heading.title.font.size = gt::px(16),
    heading.subtitle.font.size = gt::px(12)
  )
```

## Agregando dados

Como vamos trabalhar com uma taxa municipal, vamos agregar as contagens de óbito e nascimentos por município.
Mas primeiro, como vimos, é necessário selecionar apenas os óbitos de menores de um ano da base de mortalidade. Como a Idade vem codificada, vamos buscar no dicionário de dados para verificar o valor correspondente a menores de um ano.

Pelo dicionário temos:
"Idade: composto de dois subcampos.
- O primeiro, de 1 dígito, indica a unidade da idade (se 1 = minuto,
se 2 = hora, se 3 = mês, se 4 = ano, se = 5 idade maior que 100 anos).
- O segundo, de dois dígitos, indica a quantidade de unidades:
Idade menor de 1 hora: subcampo varia de 01 e 59 (minutos); De 1
a 23 Horas: subcampo varia de 01 a 23 (horas); De 24 horas e 29
dias: subcampo varia de 01 a 29 (dias); De 1 a menos de 12 meses
completos: subcampo varia de 01 a 11 (meses); Anos - subcampo
varia de 00 a 99;
- 9 - ignorado"

Portanto, vamos tratar essa variável de idade, removendo os valores que não correspondem a nossa pesquisa (primeiro subcampo maior ou igual a 4).

```{r, removendo-idades-sim}
df_sim <- df_sim |>
  dplyr::filter(as.integer(stringr::str_sub(IDADE, 1, 1)) < 4)

nrow(df_sim)
```

Verificamos que agora 1297093 óbitos, ou seja, 1297093 pessoas que morreram antes de completar um ano.

O próximo passo vai ser criar tabelas de contagens para cada base, agregando por município.

```{r, agregando-sim-sinasc}
df_sim_mun <- df_sim |>
  dplyr::mutate(CODMUNRES = substr(as.character(CODMUNRES), 1, 6)) |>
  dplyr::group_by(CODMUNRES) |>
  dplyr::summarize(
    `n_obitos` = dplyr::n()
  ) |>
  dplyr::ungroup() |>
  dplyr::distinct(CODMUNRES, .keep_all = T)

df_sinasc_mun <- df_sinasc |>
  dplyr::mutate(CODMUNRES = substr(as.character(CODMUNRES), 1, 6)) |>
  dplyr::group_by(CODMUNRES) |>
  dplyr::summarize(
    `n_nascimentos` = dplyr::n()
  ) |>
  dplyr::distinct(CODMUNRES, .keep_all = T)
```

Um ponto importante a se comentar é que, como usamos um período bastante grande de dados, eu verifiquei que existem dois tipos de códigos para município: 6 e 7 dígitos, por já trabalhar com esses dados, eu sei que o último dígito é apenas um verificador, e para agrupar o mesmo município eu só fiz a seleção dos primeiros 6 dígitos.

Outra coisa que notei ao fazer a agregação foi que ao final, agrupando por município, possuímos respectivamente 5625 e 5658 municípios únicos, o que não faz sentido já que a última tabela do IBGE lista 5570 (ou 5571 com o Distrito Federal) municípios, porém isso se dá a códigos de municípios que não existem mais devido a fusões, desemembramentos ou outras mudanças administrativas ao longo do tempo.
Para tratar isso, irei agregar esses dados com a base do IBP, que já está agregada por município.

```{r, base-ibp-sim-sinasc}
df_ibp_sim_sinasc <- df_ibp |>
  dplyr::mutate(CODMUNRES = as.integer(codmun6)) |>
  dplyr::left_join(
    df_sim_mun |> dplyr::mutate(CODMUNRES = as.integer(CODMUNRES)),
    by = "CODMUNRES"
  ) |>
  dplyr::left_join(
    df_sinasc_mun |> dplyr::mutate(CODMUNRES = as.integer(CODMUNRES)),
    by = "CODMUNRES"
  )
``` 

## Calculando a taxa de óbitos por município

Para calcular a taxa de óbitos por município, vamos cálcular a razão entre o número de óbitos e o número de nascimentos multiplicando por 1.000 para normalizar essa taxa.

A fórmula utilizada é:

$$\text{Taxa de mortalidade infantil} = \left(\frac{\text{Óbitos de crianças} < 1 \text{ ano}}{\text{Nascidos vivos}}\right) \times 1.000$$

```{r, calculando-taxa}
df_ibp_sim_sinasc <- df_ibp_sim_sinasc |>
  dplyr::mutate(
    `taxa_obito_infantil` = (`n_obitos` / `n_nascimentos`) * 1000
  )
```

### Restringindo ao escopo da pesquisa e selecionando variáveis

```{r, filtrando-dados}
df_ibp_sim_sinasc <- df_ibp_sim_sinasc |>
  dplyr::filter(nome_da_uf == "Minas Gerais") |>
  dplyr::select(
    uf,
    nome_da_uf,
    cod_mun = cod_municipio,
    nome_do_municipio,
    ibp_zscore = measure_1f_12,
    ibp_quintil = q_measure_1f_12,
    n_obitos,
    n_nascimentos,
    taxa_obito_infantil
  )
```

# Criando visualizações

## Mapa coroplético
```{r, grafico-mapa}
## Pacote geobr c/ dados geoespaciais do Brasil
# remotes::install_github("ipeaGIT/geobr", subdir = "r-package")

# Dados geoespaciais de MG
df_geo_mg <- geobr::read_municipality(
  code_muni = "MG",
  year = 2010,
  showProgress = FALSE
)

df_ibp_sim_sinasc_geo <- df_ibp_sim_sinasc |>
  dplyr::left_join(
    df_geo_mg |> dplyr::select(code_muni, geom),
    by = c("cod_mun" = "code_muni")
  ) |>
  sf::st_as_sf()

# Criar gráfico interativo com ggiraph
mapa_interativo <- ggplot(df_ibp_sim_sinasc_geo) +
  ggiraph::geom_sf_interactive(
    aes(
      fill = taxa_obito_infantil,
      tooltip = paste0(
        "Município: ",
        nome_do_municipio,
        "\nTaxa: ",
        round(taxa_obito_infantil, 2),
        "\nÓbitos: ",
        n_obitos,
        "\nNascimentos: ",
        n_nascimentos
      ),
      data_id = cod_mun
    )
  ) +
  scale_fill_gradientn(
    name = "Taxa de óbitos infantis\n(por 1.000 nascidos vivos)",
    colors = c(
      "#ffffcc",
      "#ffeda0",
      "#fed976",
      "#feb24c",
      "#fd8d3c",
      "#fc4e2a",
      "#e31a1c",
      "#bd0026",
      "#800026"
    ),
    limits = c(0, 50),
    breaks = seq(0, 50, 10),
    labels = paste0(seq(0, 50, 10))
  ) +
  theme_void() +
  labs(
    title = "Taxa de Mortalidade Infantil em Minas Gerais",
    subtitle = "Óbitos de menores de um ano por 1.000 nascidos vivos"
  )

# Converter para formato girafe e renderizar com Shiny
ggiraph::girafe(
  ggobj = mapa_interativo,
  options = list(
    opts_toolbar(
      saveaspng = TRUE,
      pngname = "mapa-mg-taxa-mortalidade.png"
    )
  )
)

# Adicionando camada de bolhas com centroids dos municípios
# Validar e corrigir geometrias antes de calcular centroids
df_ibp_sim_sinasc_geo_valid <- df_ibp_sim_sinasc_geo |>
  sf::st_make_valid() |>
  dplyr::filter(!sf::st_is_empty(geom))

# Calcular centroids dos municípios usando método mais robusto
df_ibp_sim_sinasc_centroids <- df_ibp_sim_sinasc_geo_valid |>
  sf::st_centroid(of_largest_polygon = TRUE) |>
  # Extrair coordenadas x e y para uso no ggplot
  dplyr::mutate(
    x = sf::st_coordinates(geom)[, 1],
    y = sf::st_coordinates(geom)[, 2]
  )

# Definir cores para IBP quintil
cores_ibp <- c(
  "5" = "#88231D", # Azul para M. Baixo
  "4" = "#D15153", # Azul claro para Baixo
  "3" = "#ED9394", # Verde-azulado para Médio
  "2" = "#F5CCA6", # Verde claro para Alto
  "1" = "#F5F3E4" # Amarelo para M. Alto
)

# Criar gráfico com camada de bolhas
mapa_com_bolhas <- ggplot(df_ibp_sim_sinasc_geo_valid) +
  # Camada base do mapa coroplético em verde
  ggiraph::geom_sf_interactive(
    aes(
      tooltip = paste0(
        "Município: ",
        nome_do_municipio,
        "\nTaxa: ",
        round(taxa_obito_infantil, 2),
        "\nÓbitos: ",
        n_obitos,
        "\nNascimentos: ",
        n_nascimentos
      ),
      data_id = cod_mun
    ),
    fill = "#e6f3e6", # Verde claro para o mapa base
    color = "#666666",
    size = 0.5
  ) +
  # Camada de bolhas nos centroids com cores do IBP
  ggiraph::geom_point_interactive(
    data = df_ibp_sim_sinasc_centroids,
    aes(
      x = x,
      y = y,
      size = taxa_obito_infantil,
      fill = factor(ibp_quintil),
      tooltip = paste0(
        "Município: ",
        nome_do_municipio,
        "\nTaxa: ",
        round(taxa_obito_infantil, 2),
        "\nÓbitos: ",
        n_obitos,
        "\nNascimentos: ",
        n_nascimentos,
        "\nIBP Z-score: ",
        round(ibp_zscore, 2),
        "\nIBP Quintil: ",
        ibp_quintil
      ),
      data_id = cod_mun
    ),
    alpha = 0.8,
    shape = 21,
    stroke = 1.5,
    color = "#333333"
  ) +
  scale_fill_manual(
    name = "IBP Quintil",
    values = cores_ibp,
    labels = c("M. Baixo", "Baixo", "Médio", "Alto", "M. Alto")
  ) +
  scale_size_continuous(
    name = "Taxa de óbitos infantis\n(por 1.000 nascidos vivos)",
    range = c(1, 5), # Aumentado range para maior diferença visual
    limits = c(
      0,
      max(df_ibp_sim_sinasc_centroids$taxa_obito_infantil, na.rm = TRUE)
    ),
    breaks = quantile(
      df_ibp_sim_sinasc_centroids$taxa_obito_infantil,
      probs = c(0.1, 0.3, 0.5, 0.7, 0.9),
      na.rm = TRUE
    ),
    labels = round(
      quantile(
        df_ibp_sim_sinasc_centroids$taxa_obito_infantil,
        probs = c(0.1, 0.3, 0.5, 0.7, 0.9),
        na.rm = TRUE
      ),
      1
    )
  ) +
  theme_void() +
  labs(
    title = "Taxa de Mortalidade Infantil em Minas Gerais",
    subtitle = "Óbitos de menores de um ano por 1.000 nascidos vivos com bolhas nos centroids municipais"
  ) +
  theme(
    legend.position = "bottom",
    legend.box = "horizontal",
    legend.title = element_text(size = 10),
    legend.text = element_text(size = 8)
  )

# Renderizar mapa com bolhas
ggiraph::girafe(
  ggobj = mapa_com_bolhas,
  options = list(
    opts_toolbar(
      saveaspng = TRUE,
      pngname = "mapa-mg-taxa-mortalidade-com-bolhas.png"
    )
  )
)

```

## Gráfico de barras
```{r, grafico-barras}

cores <- c("#88231D", "#D15153", "#ED9394", "#F5CCA6", "#F5F3E4")
rotulos_quintil <- c(
  "1" = "M. Baixo",
  "2" = "Baixo",
  "3" = "Médio",
  "4" = "Alto",
  "5" = "M. Alto"
)

# Agregar dados por quintil para o gráfico de barras
df_ibp_quintil_barras <- df_ibp_sim_sinasc |>
  dplyr::group_by(ibp_quintil) |>
  dplyr::summarize(
    total_obitos = sum(n_obitos, na.rm = TRUE),
    total_nascimentos = sum(n_nascimentos, na.rm = TRUE),
    n_municipios = dplyr::n(),
    .groups = "drop"
  ) |>
  dplyr::mutate(
    rotulo_quintil = case_when(
      ibp_quintil == 1 ~ "M. Baixo",
      ibp_quintil == 2 ~ "Baixo",
      ibp_quintil == 3 ~ "Médio",
      ibp_quintil == 4 ~ "Alto",
      ibp_quintil == 5 ~ "M. Alto"
    )
  )

# Criar gráfico interativo com ggiraph
grafico_barras_interativo <- df_ibp_quintil_barras |>
  ggplot(aes(
    x = factor(ibp_quintil),
    y = n_municipios,
    fill = factor(ibp_quintil),
    tooltip = paste0(
      "Quintil: ",
      rotulo_quintil,
      "\nTotal Óbitos: ",
      total_obitos,
      "\nTotal Nascimentos: ",
      total_nascimentos,
      "\nNº Municípios: ",
      n_municipios
    ),
    data_id = ibp_quintil
  )) +
  ggiraph::geom_bar_interactive(stat = "identity") +
  scale_fill_manual(values = cores, name = "Quintil") +
  scale_x_discrete(labels = rotulos_quintil) +
  theme_minimal() +
  labs(
    title = "Taxa de Mortalidade Infantil em Minas Gerais por quintil do IBP",
    subtitle = "Óbitos de menores de um ano por 1.000 nascidos vivos (média por quintil)",
    x = "Quintil",
    y = "Taxa de Óbitos Infantis (por 1.000 nascidos vivos)"
  )

# Renderizar gráfico interativo
girafe(
  ggobj = grafico_barras_interativo,
  options = list(
    opts_toolbar(
      saveaspng = TRUE,
      pngname = "grafico-barras-ibp-taxa-mortalidade.png"
    )
  )
)
```

```{r, barras-empilhadas}
# Criar categorias para taxa_obito_infantil
df_ibp_sim_sinasc_categ <- df_ibp_sim_sinasc |>
  dplyr::mutate(
    taxa_categoria = case_when(
      taxa_obito_infantil >= 0 & taxa_obito_infantil < 10 ~ "0-10",
      taxa_obito_infantil >= 10 & taxa_obito_infantil < 20 ~ "10-20",
      taxa_obito_infantil >= 20 & taxa_obito_infantil < 30 ~ "20-30",
      taxa_obito_infantil >= 30 & taxa_obito_infantil < 40 ~ "30-40",
      taxa_obito_infantil >= 40 & taxa_obito_infantil < 50 ~ "40-50",
      TRUE ~ "50+"
    ),
    taxa_categoria = factor(
      taxa_categoria,
      levels = c("0-10", "10-20", "20-30", "30-40", "40-50", "50+")
    ),
    ibp_quintil_rotulo = case_when(
      ibp_quintil == 1 ~ "M. Baixo",
      ibp_quintil == 2 ~ "Baixo",
      ibp_quintil == 3 ~ "Médio",
      ibp_quintil == 4 ~ "Alto",
      ibp_quintil == 5 ~ "M. Alto"
    ),
    ibp_quintil_rotulo = factor(
      ibp_quintil_rotulo,
      levels = c("M. Baixo", "Baixo", "Médio", "Alto", "M. Alto")
    )
  ) |>
  dplyr::filter(!is.na(taxa_categoria) & !is.na(ibp_quintil_rotulo))

# Agregar dados por categoria de taxa e quintil do IBP
df_empilhado <- df_ibp_sim_sinasc_categ |>
  dplyr::group_by(taxa_categoria, ibp_quintil_rotulo) |>
  dplyr::summarize(
    total_obitos = sum(n_obitos, na.rm = TRUE),
    .groups = "drop"
  )

# Cores para o gráfico empilhado com maior contraste
cores_taxa <- c(
  "0-10" = "#2E86AB", # Azul
  "10-20" = "#A23B72", # Rosa
  "20-30" = "#F18F01", # Laranja
  "30-40" = "#C73E1D", # Vermelho
  "40-50" = "#6B2D5C", # Roxo
  "50+" = "#1B5E20" # Verde escuro
)

# Criar gráfico de barras empilhadas
grafico_empilhado <- df_empilhado |>
  ggplot(aes(
    x = ibp_quintil_rotulo,
    y = total_obitos,
    fill = taxa_categoria,
    tooltip = paste0(
      "IBP Quintil: ",
      ibp_quintil_rotulo,
      "\nCategoria Taxa: ",
      taxa_categoria,
      "\nTotal Óbitos: ",
      total_obitos
    ),
    data_id = paste0(ibp_quintil_rotulo, "_", taxa_categoria)
  )) +
  ggiraph::geom_bar_interactive(stat = "identity", position = "stack") +
  scale_fill_manual(
    values = cores_taxa,
    name = "Taxa de Óbitos\nInfantis (por 1.000 NV)"
  ) +
  scale_y_continuous(labels = scales::comma) +
  theme_minimal() +
  labs(
    title = "Distribuição de Ób. Inf. por Quintil do IBP e Categoria de Taxa",
    subtitle = "Número de óbitos por TMI agregada e por quintil do IBP",
    x = "Quintil do IBP",
    y = "Número Total de Óbitos"
  ) +
  theme(
    legend.position = "bottom",
    axis.text.x = element_text(angle = 45, hjust = 1),
    plot.title = element_text(size = 14, face = "bold"),
    plot.subtitle = element_text(size = 12),
    legend.title = element_text(size = 10),
    legend.text = element_text(size = 9)
  )

# Renderizar gráfico interativo
girafe(
  ggobj = grafico_empilhado,
  options = list(
    opts_toolbar(
      saveaspng = TRUE,
      pngname = "grafico-barras-empilhadas-ibp-taxa-categoria.png"
    )
  )
)
```

## Gráfico de "árvore"
```{r, grafico-arvore}
# Agregar dados por quintil para o treemap
df_ibp_quintil <- df_ibp_sim_sinasc |>
  dplyr::group_by(ibp_quintil) |>
  dplyr::summarize(
    total_obitos = sum(n_obitos, na.rm = TRUE),
    total_nascimentos = sum(n_nascimentos, na.rm = TRUE),
    n_municipios = dplyr::n(),
    .groups = "drop"
  ) |>
  dplyr::mutate(
    rotulo_quintil = case_when(
      ibp_quintil == 1 ~ "M. Baixo",
      ibp_quintil == 2 ~ "Baixo",
      ibp_quintil == 3 ~ "Médio",
      ibp_quintil == 4 ~ "Alto",
      ibp_quintil == 5 ~ "M. Alto"
    )
  )

# Criar gráfico treemap
graf_treemap <- df_ibp_quintil |>
  ggplot(aes(
    area = n_municipios,
    fill = factor(ibp_quintil),
    label = rotulo_quintil
  )) +
  treemapify::geom_treemap() +
  treemapify::geom_treemap_text(
    colour = "black",
    place = "bottomleft"
  ) +
  scale_fill_manual(
    values = cores,
    name = "Quintil",
    labels = c("M. Baixo", "Baixo", "Médio", "Alto", "M. Alto")
  ) +
  theme_minimal() +
  labs(
    title = "Taxa de Mortalidade Infantil em Minas Gerais por quintil do IBP",
    subtitle = "Óbitos de menores de um ano por 1.000 nascidos vivos (média por quintil)"
  ) +
  theme(legend.position = "none")

graf_treemap

# Criar gráfico treemap
graf_treemap_text <- df_ibp_quintil |>
  ggplot(aes(
    area = n_municipios,
    label = rotulo_quintil,
    fill = "#88231D"
  )) +
  treemapify::geom_treemap() +
  treemapify::geom_treemap_text(
    colour = "black",
    place = "bottomleft"
  ) +
  theme_minimal() +
  labs(
    title = "Taxa de Mortalidade Infantil em Minas Gerais por quintil do IBP",
    subtitle = "Óbitos de menores de um ano por 1.000 nascidos vivos (média por quintil)"
  ) +
  theme(legend.position = "none")

graf_treemap_text

```